【裁判字號】    97,消債更,418
【裁判日期】    990607
【裁判案由】    更生事件
【裁判全文】
臺灣新竹地方法院民事裁定           97年度消債更字第418號
聲  請  人  甲○○
上列聲請人因聲請更生事件，本院裁定如下：
    主  文
聲請駁回。
聲請費用由聲請人負擔。
    理  由
一、按債務人與金融機構協商成立者，不得聲請更生或清算，但
    因不可歸責於己之事由，致履行顯有重大困難者，不在此限
    ；本條例施行前，債務人依金融主管機關協調成立之中華民
    國銀行公會會員辦理消費金融案件無擔保債務協商機制與金
    融機構成立之協商，準用前項之規定，消費者債務清理條例
    第 151條第5項、第6項分別定有明文。衡諸債之關係係以當
    事人間之信賴關係為基礎，為社會經濟組織之重要支柱，故
    當事人於以法律行為追求自己之利益之際，亦應顧及對方之
    利益，並考量債權債務在社會上之作用，本於誠實及信用之
    原則，行使債權及履行債務。是對於已陷入經濟上困境之消
    費者，若任其於惡性循環之債務窘境中自生自滅，將衍生嚴
    重之社會問題，難以維持安定之社會經濟秩序，故為兼顧債
    權人、債務人雙方之利益，對陷於經濟上困境之消費者，乃
    允其於消費者債務清理條例施行後，得選擇以重建型之更生
    程序或清算型之清算程序清理其債務，藉以妥適調整債務人
    與債權人及其他利害關係人間之權利義務關係，保障債權人
    獲得公平受償，並謀求消費者經濟生活之重建復甦機會。惟
    對於已與金融機構協商成立，或於本條例施行前，已依金融
    主管機關協調成立之中華民國銀行公會會員辦理消費金融案
    件無擔保債務協商機制與金融機構成立協商之債務人，若非
    因不可歸責於己之事由，致履行顯有重大困難，僅係為圖謀
    減免債務，而不為債務之履行，自有違債權契約為誠信契約
    之本旨，故依消費者債務清理條例第151條第6項準用同條第
     5項前段之規定，不得聲請更生或清算，始能避免導致道德
    危險。次按債務清償方案成立後，應由債務人按其條件履行
    ，如因事後發生情事變更，在清償期間收入或收益不如預期
    ，致該方案履行困難甚或履行不能，因不可歸責於己，始能
    准許債務人聲請更生或清算，以避免債務人任意毀諾已成立
    之協商，濫用更生或清算之裁判上債務清理程序。從而所謂
    「不可歸責於己之事由」，應係指客觀上聲請人之支出增多
    ，或收入、收益減少，非其成立協商時所能預期，諸如物價
    上漲而成本增加、家屬患病等以致支出增加，或因病無法工
    作、僱佣之公司倒閉或裁員、失業、減薪等以致收入減少，
    均屬之。
二、本件聲請意旨略以：聲請人於消費者債務清理條例施行前，
    曾依照中華民國銀行公會會員辦理消費金融案件無擔保債務
    協商機制與金融機構成立協商，約定自民國95年 6月起，分
    120期，利率百分之1，每月10日以新台幣（下同）14,114元
    依各債權銀行債權金額比例清償。惟因配偶到處欠債，後來
    亦失蹤找不到人，自己尚須扶養 2名子女，根本無力負擔債
    務，故不得已而毀諾，具有不可歸責於己之事由致履行顯有
    重大困難，爰依法聲請更生等語。
三、經查：
（一）本件聲請人前於95年 3月間與最大債權銀行新竹國際商業
      銀行股份有限公司（已被渣打國際商業銀行股份有限公司
      合併，下稱渣打銀行）協商，與全體無擔保債權銀行成立
      協議，約定自95年 6月起開始，分120期，利率百分之1，
      每月還款14,114元依各債權銀行債權金額比例清償，嗣於
      97 年7月間毀諾未再還款，經本院依職權函詢渣打銀行協
      商情形，已據該行函覆確認，並有聲請人提出之金融案件
      無擔保債務還款計畫書、協議書等影本在卷可憑，堪認聲
      請人於消費者債務清理條例施行前，確曾依照中華民國銀
      行公會會員辦理消費金融案件無擔保債務協商機制與金融
      機構成立協商，是依消費者債務清理條例第151條第5項但
      書之規定，聲請人須有不可歸責於己之事由致履行顯有重
      大困難，始得聲請更生。
（二）聲請人日前係以經營新竹市私立拉非爾托兒所為業，95年
      間之營業所得淨值為355,651元（計算式：所得總額1,778
      , 258－必要費用及成本1,422,607=355,651元），故每月
      平均收入約為29,638元；96年間之營業所得淨值為324,55
      8元（計算式：所得總額1,622,792－必要費用及成本1,29
      8,234=324,558元），故每月平均收入約為 27,047元；97
      年間上半年之營業收入為697,650元等情，有聲請人提出
      之財政部台灣省北區國稅局95、96年度、97上半年度幼稚
      園、托兒所業務狀況調查表及95、96年度綜合所得稅電子
      結算申報書附卷可稽，堪認聲請人於95年 6月間與全體無
      擔保債權銀行成立協議當時之收入，與成立協商契約後之
      96年、97年年間之收入，並未有明顯之差距。第查，聲請
      人雖主張其已於97年 8月31日自托兒所離職，惟經本院以
      98年司執字第4986號案件對該托兒所核發扣薪命令時，聲
      請人及該托兒所均未異議；且本院依職權查詢新竹市政府
      社會處私立托兒所名冊顯示，私立拉菲爾托兒所目前仍在
      經營中，而其負責人亦登記為聲請人一情，有新竹市政府
      社會處私立托兒所名冊查詢資料 1紙在卷，是認聲請人上
      開陳述，顯堪置疑，不可採信。再查，聲請人於98年3月2
      日提出之陳報狀自陳其目前每月平均收入尚有36,000元一
      情，有聲請人提出之每月收支概算表 1紙在卷可證，堪予
      認定，足見聲請人目前月收入較聲請人95年 6月協商成立
      時之收入為多。
（三）又聲請人陳報其每月必要支出高達32,600元云云，惟聲請
      人所提其他相關支出資料並未完全，尚難採認全部屬實。
      況聲請人既有負債，其生活標準應壓縮至最低標準，蓋消
      費者債務清理條例之立法目的，係在維持債務人基本生活
      之情況下，於債務人之能力範圍內盡力清償債務，非在維
      持債務人過去慣常生活，並非任由債務人主張其基本生活
      費用之數額，否則將造成揮霍無度以致清償能力降低，易
      使更生程序無從進行，是應以行政院公佈97年臺灣省最低
      生活費用為 9,829元（已包含食、衣、住、行及育、樂所
      有之支出）為計算基準。另聲請人主張其配偶賴春榮已另
      組家庭，而無法聯繫，聲請人依法須扶養 2名未成年子女
      鄭名海（83年7月出生）、鄭郁柔（85年1月出生）云云，
      惟按父母對於未成年子女之扶養義務，不因結婚經撤銷或
      離婚而受影響；扶養之程度，應按受扶養權利者之需要與
      負扶養義務者之經濟能力及身分定之，民法第1116-2條、
      第1119條定有明文，是父母對子女之扶養，尚不因離婚而
      消滅該義務，倘若僅是分居，該義務更無消滅之可能，是
      認聲請人就扶養子女之費用，應與其配偶乙○○共同分擔
      2分之1，不因分居而消滅該義務，故聲請人所應負擔之扶
      養費為9,829元（計算式：9,829×22=9,829元），再加
      上聲請人本身每月最低生活費 9,829元，共計聲請人每月
      必要支出為19,658元（計算式：9,829×2=19,658元）。
      從而，以聲請人每月薪資收入36,000元，扣除每月最低生
      活費19,658元，尚餘16,342元，足見聲請人並非不能負擔
      原先與無擔保債權銀行成立每月還款14,114元之協商方案
      ，是聲請人目前尚有履行原協商方案清償債務之可能，難
      認聲請人有何不可歸責於己之事由致履行顯有重大困難。
      況且，聲請人亦自陳其曾借款70幾萬元予大嫂週轉，但被
      大嫂倒會共計 200多萬元，若聲請人有意清理債務，更應
      向其大嫂或債務人追償借款用以償還自身債務。從而，聲
      請人主張其有不可歸責之事由致履行顯有重大困難云云，
      顯不可採。且若聲請人日後因入不敷出或其他不可歸責於
      己之事由，致無法負擔或履行顯有重大困難，仍應據該事
      由以積極態度與債權銀行妥適協商，繼續尋求兩蒙其利之
      解決方案為是，且其若猶認依原協商條件，有難以履行之
      情況，尚得與最大債權銀行等再為「二次協商」或「個別
      協商一致性方案」，一則聲請人之拮据情形可予緩解及有
      重建生活復甦機會，二則兼顧及債權人債權可獲清償之公
      平性。
四、綜上所述，聲請人先前已參與債務協商程序與無擔保債權銀
    行達成協商，而聲請人目前之收入狀況與協商當時之收入並
    無明顯變化，亦核無其他不可歸責於己致履行債務顯有困難
    之事由，且無不能清償債務或有不能清償債務之虞之情事，
    其向本院聲請更生，係屬聲請更生之要件不備，依首揭條文
    之規定，自應駁回其更生之聲請。
中    華    民    國    99    年    6     月    7     日
                  民事第二庭    法      官  羅惠雯
以上正本係照原本作成。
如對本裁定抗告須於裁定送達後10日內向本院提出抗告狀。
中    華    民    國    99    年    6     月    7     日
                                書記官  李勻淨

司法院資訊處製作；財團法人民間司法改革基金會備份。
